臺灣高等法院臺南分院民事判決
109年度上字第283號
上  訴  人  羅小慧  
訴訟代理人  劉志卿律師
被上 訴 人  陳美玲  
訴訟代理人  鄭凱元  
            周宏峻  
上列當事人間請求損害賠償事件，上訴人對於中華民國109年7月
30日臺灣雲林地方法院第一審判決(108年度訴字第456號)，提起
上訴，並為訴之擴張，本院於111年7月7日言詞辯論終結，判決
如下：
    主  文
原判決關於駁回上訴人後開第二項之訴部分，及該部分假執行之
聲請暨除確定部分外訴訟費用之裁判均廢棄。
被上訴人應再給付上訴人新臺幣791,249元，及自民國108年6月2
1日起至清償日止，按年息百分之5計算之利息。
被上訴人應給付上訴人新臺幣9,767元，及自民國110年10月21日
起至清償日止，按年息百分之5計算之利息。
上訴人其餘之上訴及擴張之訴均駁回。
第一（除確定部分外）、二審訴訟費用，由被上訴人負擔百分之
十六，餘由上訴人負擔。擴張之訴訴訟費用由被上訴人負擔百分
之一，餘由上訴人負擔。
    事實及理由
壹、程序方面：
    按第二審訴之變更或追加，非經他造同意，不得為之，但第
    255條第1項3款之擴張應受判決事項之聲明者，不在此限；
    民事訴訟法第446條第1項、第255條第1項第3款定有明文。
    本件上訴人上訴請求被上訴人應賠償其新臺幣（下同）4,85
    7,987元，及自民國（下同）108年6月21日起至清償日止，
    按年息5%計算之利息，嗣更正為4,786,965元本息（見本院
    卷第414頁）；另於本院審理中請求被上訴人應又賠償其醫
    療費21,502元、交通費2,916元，精神慰撫金100萬元，及自
    110年10月21日（即擴張之訴狀繕本送達翌日）起至清償日
    止，按年息5%計算之利息（見本院卷第247-251、381-387頁
    ），核屬擴張應受判決事項之聲明，依上開說明，毋庸對造
    同意，應予准許。　　　　
貳、實體方面：　　
一、上訴人主張：
  ㈠被上訴人於106年8月10日下午1時45分許駕駛車牌號碼00-000
    0號自用小客車，沿雲林縣○○市○○○路由北往南方向行駛，行
    經○○○路與○○○街無號誌交岔路口（下稱系爭路口）時，本應
    注意車前狀況，隨時採取必要之安全措施，應減速慢行，作
    隨時停車之準備，且依當時情形，天候晴、日間自然光線、
    柏油路面乾燥無缺陷、無障礙物視距良好，並無不能注意之
    情事，竟疏未注意及此，貿然前行，適逢上訴人騎乘車牌號
    碼000-000號普通重型機車，沿○○○街由東往西方向行駛至系
    爭路口而發生碰撞（下稱系爭車禍），上訴人因人車倒地，
    致受有頭部挫傷、胸壁挫傷、腿及手臂挫傷、頭部外傷併腦
    震盪、下背和骨盆挫傷、頸部挫傷併左側頸神經根拉傷、腰
    薦椎脊椎滑脫症、第5腰椎閉鎖性骨折等傷害（下稱系爭傷
    害）。因車損是在右前車頭位置，表示當時上訴人確實已經
    騎乘機車通過路口中心線，才遭被上訴人從右側撞擊，因此
    被上訴人之自用小客車是右側車頭，而非左側車頭毀損，上
    訴人應非系爭車禍之肇事主因。  ㈠
  ㈡上訴人請求賠償之項目及金額，計有：
  1.醫療費：上訴人因系爭傷害就醫自費支出295,085元。
  2.增加生活所需支出：
  ⑴車禍後，自106年8月16日起至同年月23日止，及自107年2月1
    日起至同年月15日止，共計23日之住院期間需專人看護，出
    院後依醫囑仍需專人看護照顧（及休養6個月），看護費每
    日以2,000元計算，共計406,000元。
  ⑵因腰椎受傷，需購買背架、膠帶、坐墊等醫療器材共支出8,3
    54元。
  ⑶上訴人前往台中市○○○○醫療社團法人○○綜合醫院（下稱○○醫
    院）就診，須自○○搭乘火車前往○○，來回車資324元，迄今
    已回診16次，共計5,184元。以上合計419,538元。
　⑷又於本院又擴張請求被上訴人應賠償其醫療費21,502元、交
    通費2,916元（即前揭來回車資324元增加9次）等，合計24,
    418元。　
  ⒊喪失勞動能力之工作收入損失：
　　上訴人於發生系爭車禍前，在自宅經營「○○」小吃店，每月
    營收淨利大約12至15萬元，依行政院主計總處統計之「攤販
    經營概況調查」，107年度經營小吃、食品及飲料類之平均
    每攤全年營業收入1,539,000元，平均每攤全年利潤565,000
    元，上訴人因系爭車禍致腰椎嚴重受傷，無法久站及搬動重
    物，自不能繼續經營小吃店，受傷迄今期間長達2年，工作
    收入減少損失至少113萬元。
  ⒋勞動能力減少之工作收入損失：
　　上訴人因系爭車禍致終身僅能從事輕便工作，對於勞動有顯
    著之妨礙，自屬受有勞動能力減少之損害，依「勞工保險失
    能給付標準」附表第8點軀幹8-2脊柱遺存顯著運動失能者，
    其失能等級為第7級，與該附表第2點神經2-4即終身僅能從
    事輕便工作者，同屬失能等級第7級，參照「各級殘廢等級
    喪失或減少勞動能力比率表」，第7級之失能程度所減少之
    勞動能力為69.21%，依109年度每月基本工資23,800元計算
    ，每年基本工資為285,600元，自上訴人（00年0月00日出生
    ）109年1月滿45歲時起迄65歲止尚有20年，減少勞動能力依
    霍夫曼係數表扣除中間利息後，應為2,691,403元。
  ⒌非財產上損害：
　　上訴人因腰椎嚴重傷害，至今仍持續復健中，嚴重影響生活
    品質，精神及肉體上之痛苦鉅大，於法自得請求非財產上之
    損害賠償，被上訴人應賠償150萬元為適當。另於本院又擴
    張請求被上訴人應增加賠償精神慰撫金100萬元。
  ㈢上列損害賠償金額共計6,036,026元，惟尚未計算未來之醫療
    、復健費用及各項增加生活所需之支出，扣除上訴人對於系
    爭車禍之與有過失，暫請求被上訴人賠償505萬元。爰本於
    侵權行為之法律關係起訴求為判決：被上訴人應給付其505
    萬元，及自起訴狀繕本送達翌日起至清償日止，按週年利率
    百分之5計算之利息（原審判命被上訴人給付上訴人192,013
    元本息，而駁回上訴人其餘之請求，故上訴人就其受敗訴部
    分不服而提起上訴，上訴及擴張聲明：1.原判決不利於上訴
    人之後開部分廢棄；2.被上訴人應再給付上訴人4,786,965
    元，及自108年6月21日起至清償日止，按年息百分之5計算
    之利息；3.被上訴人應給付其1,024,418元，及自110年10月
    21日起至清償日止，按年息百分之5計算之利息）。
二、被上訴人抗辯以：
  ㈠上訴人就系爭車禍應負主要肇事之過失責任7成，被上訴人負
    擔3成過失責任，依民法第217條規定，減輕或免除被上訴人
    之賠償金額。
  ㈡上訴人受傷後其所經營之「○○」小吃店仍照常開店，並無受
    有工作收入損失。
  ㈢有關上訴人勞動能力減損部分，應依臺中榮民總醫院（下稱
    臺中榮總）之鑑定結果來認定。
  ㈣被上訴人為一般工廠作業員，每月薪資約3萬元，經濟不寬裕
    ，尚需扶養父母及兩名小孩，扣除每月必須支出外，所剩不
    多，上訴人請求250萬元之精神慰撫金，實屬過高。
  ㈤依上，答辯聲明：上訴駁回。  
三、兩造不爭執之事實（本院卷第415頁）：
　㈠被上訴人於106年8月10日下午1時45分許，駕駛車牌號碼00-0
    000號自用小客車，沿雲林縣○○市○○○路由北往南方向行駛，
    行經系爭路口時，本應注意車前狀況，隨時採取必要之安全
    措施，應減速慢行，作隨時停車之準備，依當時情形，天候
    晴、日間自然光線、柏油路面乾燥無缺陷、無障礙物視距良
    好，並無不能注意之情事，竟疏未注意及此，貿然前行，適
    逢上訴人騎乘車牌號碼000-000號普通重型機車，沿○○○街由
    東往西方向行駛至系爭路口，兩車遂在該路口發生系爭車禍
    碰撞，造成上訴人受有系爭傷害。
　㈡被上訴人因系爭車禍涉犯過失傷害罪，經臺灣雲林地方檢察
    署（下稱雲林地檢署）檢察官提起公訴(107年度偵字第1581
    號)，經原審法院刑事庭於108年7月4日以107年度交易字第2
    27號刑事判決判處被上訴人犯過失傷害罪，處有期徒刑2月
    ，如易科罰金，以1仟元折算壹日確定。
　㈢上訴人於系爭車禍發生當日（000年0月00日），至國立成功
    大學醫學院附設醫院○○分院（下稱成大○○分院）急診，於同
    日晚間11時40分離院，後於106年8月16日至同月23日，因頭
    部外傷併腦震盪、頸部挫傷併左側頸神經根拉傷、下背和骨
    盆挫傷於洪揚醫院住院治療，106年10月5日至107年1月17日
    數次至○○醫院門診治療，經診斷有腰薦椎脊椎滑脫症、第五
    腰椎閉鎖性骨折，而於107年2月1日至同月15日，在○○醫院
    接受手術並住院治療。
　㈣上訴人因系爭車禍受傷而支出醫療費316,587元，被上訴人不
    爭執。
　㈤被上訴人就上訴人上開2次住院期間，計23日，需專人看護，
    兩造同意看護費每日以2,000元計算，因而支出看護費用46,
    000元部分不爭執（其餘天數仍爭執）。
　㈥上訴人於系爭車禍發生後，因腰椎受傷，需購買背架、膠帶
    、坐墊等醫療用品，支出8,354元。
　㈦上訴人於系爭車禍發生後，因就診而支出交通費8,100元。
　㈧基本工資於106年每月為21,009元；107年每月為22,000元；1
    08年每月為23,100元；109年每月為23,800元；110年每月為
    24,000元；111年每月為25,250元。
　㈨臺中榮總109年3月4日中榮醫企字第1094200710號函附鑑定書
    回覆鑑定內容記載如下（原審卷第259至261頁）：
　1.依106年8月10日成大○○分院之X光判定上訴人病灶屬第5椎弓
    解離症，屬受傷之前慢性損傷(如先天骨裂未癒合或慢性壓
    力所致），非屬急性外傷所致，惟新致外傷外力可使其症狀
    惡化，顯現或加重其臨床症狀。
　2.106年8月16日至同月23日於洪揚醫院住院行外傷診療，屬急
    性外傷照護，住院期間需專人看護，出院後需再專人看護7
    日為宜。107年2月1日至同月15日於○○醫院住院接受腰椎内
    固定手術，住院期間需專人看護為宜，出院後則否。
　3.羅員（即上訴人）所受之傷勢，於106年8月10日後30日内急
    性期内，建議靜養後再開始輕便工作。
　4.106年8月10日急性外傷後致短期内(30日内）勞動力100%減
    少。107年2月行腰椎内固定手術後，長期勞動力減少約5%(
    不宜負重）。
　㈩臺中榮總109年6月15日中榮醫企字第1094201941號函檢送補
    充鑑定書鑑定結果記載如下(原審卷第445至447頁)：
　1.已審視所附○○醫院之就醫病歷記錄，檢視後並無需更正之部
    分。
　2.本院上開鑑定報告建議受傷後靜養30日後，即可開始輕便工
    作，即指羅員可返回職場工作，惟實際工作内容與時間應個
    人與雇主協商調整，非屬鑑定醫師所能判定。
　3.依○○醫院106/9/11、10/5、10/19、107/1/11、1/17、1/25
    、1/31門診就醫記錄，羅員於106年9月11日至107年1月31日
    期間，其勞動力減損約百分之50。
　4.上開鑑定書記載長期勞動力減少約5%，即泛指一般性工作，
    亦包含部分負重性工作，另外餐飲工作内容範圍差異極大，
    非屬鑑定醫師所能判定。
　5.依檢送相關資料可見第五腰椎閉鎖性椎弓解離症屬臨床上常
    見之先天性骨未融合缺陷，屬慢性舊疾，惟受此次新致外力
    損傷使其症狀顯現或惡化，新舊傷占此次傷勢比例各50％。
　○○醫院109年12月30日光醫事字第00000000號回函記載：「依
    據外院西元2017年（即民國106年）8月16日之X光片及西元2
    018年1月11日腰椎X光片，皆呈現第5腰椎椎骨骨折。另有羅
    女士主訴西元2017年8月10日發生車禍，兩者有先後發生之
    因果關係。」(本院卷第125頁)。
　國立臺灣大學醫學院附設醫院雲林分院（下稱臺大雲林分院
    ）110年9月7日臺大雲分資字第1101007190號回函記載：「
    羅小慧君於106年8月10日事故後有『第5腰椎椎弓骨折併移位
    』診斷。110年8月31日至本院職業醫學科門診接受鑑定，使
    用『美國醫學會永久障害評估指引第6版』。依成大○○分院、○
    ○醫院、○○醫院等醫療院所之過往就醫資料與本院門診鑑定
    時所呈現之臨床症狀及徵象，並將其工作經歷及時故時之年
    齡納入經計算可得其勞動能力減損之比例為27%」(本院卷第
    225頁)。
　原審函請交通部公路總局嘉義區監理所（下稱嘉義監理所）
    就系爭車禍之肇事比例為鑑定，該局於107年8月14日嘉監鑑
    字第1070094981號函檢送鑑定意見書(原審卷第453至459頁)
    ，鑑定意見為：1.羅小慧駕駛普通重型機車，行經無號誌交
    岔路口，左方車未暫停讓右方車先行，為肇事主因。2.
　  陳美玲駕駛自用小客車，行經無號誌交岔路口，未注意車前
    狀況，隨時採取必要之安全措施，為肇事次因。
　上訴人尚未申請汽機車強制責任險理賠。  ㈠
四、兩造爭執之事項：
　㈠上訴人就系爭車禍之發生，是否與有過失？若是，則兩造之
    過失比例各為若干？
　㈡上訴人自○○醫院出院後需專人看護之期間及得請求之看護費
    用為何？
　㈢上訴人因系爭車禍所受不能工作收入損失之金額為何？
　㈣上訴人因減少勞動能力所受工作收入損失之金額為何？
　㈤上訴人得請求之精神慰撫金應以若干為適當？
　㈥上訴人之第5腰椎椎弓骨折是否為創傷性所造成？
五、得心證之理由：
  ㈠上訴人主張：被上訴人於上揭時間駕駛車牌號碼00-0000號自
    用小客車，沿雲林縣○○市○○○路由北往南方向行駛，行經無
    號誌之系爭路口時，本應注意車前狀況，隨時採取必要之安
    全措施，應減速慢行，作隨時停車之準備，且依當時情形，
    天候晴、日間自然光線、柏油路面乾燥無缺陷、無障礙物視
    距良好，並無不能注意之情事，竟疏未注意及此，貿然前行
    ，適逢上訴人騎乘車牌號碼000-000號普通重型機車，沿○○○
    街由東往西方向行駛至系爭路口發生系爭車禍，造成上訴人
    受有系爭傷害等情，已為兩造所不爭執，且有道路交通事故
    現場圖、道路交通事故調查表㈠㈡、現場暨車損照片、車禍現
    場照片（見警卷第9至42頁；原審刑事卷第63至68頁）、成
    大○○分院106年8月10日診斷證明書、○○醫院106年8月27日、
    107年6月15日診斷證明書、○○中醫診所106年11月20日、107
    年1月18日之診斷證明書、○○醫院同年1月17日、2月15日診
    斷證明書各1份（見警卷第7至10頁，原審刑事卷第77、135
    、137頁）、成大○○分院108年3月14日成醫斗分醫字第10800
    01158號函暨急診紀錄、急診護理紀錄表、門診紀錄、○○醫
    院108年3月20日108洪字第030號函暨就診紀錄（見原審刑事
    卷第173至207頁）各1份附卷可稽。又被上訴人因犯過失傷
    害罪，被判處有期徒刑2月確定，有原審法院107年度交易字
    第227號刑事判決在卷足憑（見原審卷第15至19頁），亦為
    兩造不爭執；是上訴人主張其與被上訴人於前開時、地發生
    系爭車禍，造成其受有系爭傷害等情，自堪信為真實。
  ㈡依兩造爭執事項之㈠所示，兩造就系爭車禍均有過失責任，過
    失比例如下：
  1.按汽車行駛時，駕駛人應注意車前狀況。行經無號誌之交岔
    路口，應減速慢行，作隨時停車之準備；道路交通安全規則
    （下稱交通規則）第93條第1項第2款、第94條第3項分別定
    有明文，被上訴人領有駕駛執照（見原審刑事卷第47頁），
    理應知悉並注意遵守交通規則。而系爭車禍發生當時天候晴
    、日間自然光線、柏油路面乾燥無缺陷、無障礙物，視距良
    好，有前開道路交通事故調查報告表㈠在卷可稽，客觀上並
    無不能注意之情事，被上訴人卻疏未注意而致生系爭車禍，
    顯有過失，且為被上訴人所自認。又系爭車禍之肇事責任經
    原審法院刑事庭囑託嘉義區監理所嘉雲區車輛行車事故鑑定
    會（下稱嘉雲區車鑑會）鑑定及交通部公路總局（下稱公路
    總局）車輛行車事故鑑定覆議會（下稱覆鑑會）再為鑑定，
    結論亦同前開認定；即依兩造不爭執事實之所示，本件經
    嘉雲區車鑑會鑑定結果上訴人為肇事主因，被上訴人為肇事
    次因；雖經原審再囑請覆鑑會鑑定結果，亦同認上訴人駕駛
    普通重型機車，行經無號誌交岔路口，左方車未暫停讓右方
    車先行，為肇事主因，有嘉義區監理所107年8月14日嘉監鑑
    字第0000000000號函檢送之嘉雲區車鑑會編號0000000案鑑
    定意見書，及公路總局108年1月29日路覆字第1080002328號
    函附卷可稽（見原審卷第453至463頁）。是被上訴人之過失
    行為與上訴人所受系爭傷害間，顯有相當因果關係，應堪認
    定。
  2.再按汽車（含機車）行至無號誌交岔路口，車道數相同時，
    轉彎車應暫停讓直行車先行；同為直行車或轉彎車者，左方
    車應暫停讓右方車先行，交通規則第102條第1項第2款定有
    明文。上訴人騎乘機車上路，本應注意遵守上開交通規則。
    而系爭車禍發生當時之情況，並無不能注意之情事，已如前
    述，上訴人騎乘機車行經無號誌之系爭路口，與右方來車即
    被上訴人之自用小客車發生系爭車禍碰撞，難排除上訴人有
    未暫停讓右側被上訴人所駕車輛先行通過之過失。上訴人雖
    主張：其有看到被上訴人所駕駛之車輛緩慢前進，被上訴人
    在看手機，後被上訴人車停在系爭路口，停了幾秒都沒有要
    通過的樣子，認為被上訴人沒有要通過，要讓上訴人先過，
    所以上訴人才騎車通過系爭路口等語，惟為被上訴人所否認
    ，並辯稱：其開車速度很慢，所以上訴人才會擦撞被上訴人
    之車輛保險桿倒下等語。且查：
　⑴證人即上訴人之子甲○○於原審證稱：看到被上訴人在車上看
    手機，以為他不會通過，當上訴人騎乘快要過路口時，被上
    訴人突然加速衝過來，上訴人就往前飛出去等語（見原審卷
    第155頁），於本院亦為相同之陳述（見本院卷第286-287頁
    ）；且提出證人甲○○之診斷證明書，證明甲○○患有亞斯伯格
    症候群，陳稱甲○○不擅說謊，所陳述系爭車禍發生之經過確
    屬事實云云。惟此已與本院調查審認之前揭事實有所不符，
    且亞斯伯格症候群係指社交及語言表達困難，有自閉式精神
    異常情形；再參以個案係因情緒焦慮憂鬱合併失眠等情緒症
    狀、注意力不足問題至醫院求治等情（見原審卷第495-509
    頁）以觀，難遽採為有利於上訴人之論據。
　⑵又觀道路交通事故現場照片（見警卷第16至18頁）及被上訴
    人所提出之車禍現場照片所示（見原審刑事卷第65至68頁、
    本院卷第157-159、337-342頁），系爭車禍發生後，上訴人
    機車倒在地上且後車輪被壓在被上訴人自用小客車保險桿下
    ，自用小客車前車牌向前翻起，上訴人癱坐於與機車相鄰之
    地面上，難認上訴人有被撞飛遠之事。再由上開照片所示，
    兩車碰撞後之位置，外觀上無重大毀損，堪認被上訴人所言
    當時車速很慢，應屬可採；上訴人主張其當時以為被上訴人
    不會通過系爭路口，才騎車通過等語，雖與其子甲○○所述相
    同，然上訴人所騎機車既屬左方車，應暫停讓右方車先行，
    已如前述，因此在確認被上訴人有意讓其優先通行之前，即
    有暫停讓被上訴人先通行之義務。是就系爭車禍之發生，堪
    認上訴人亦有違反交通規則，即應注意、能注意而疏未注意
    左方車應暫停讓右方車先行之過失，堪以認定。
  3.依上，本院審酌兩造就系爭車禍發生原因力之強弱，及過失
    之輕重程度，認為上訴人應負擔6成之肇事過失責任，被上
    訴人則應負擔4成之過失責任。上訴人主張其並無過失等語
    ，尚有未合；被上訴人辯稱：其僅應負3成過失云云，未據
    舉出確證以實其說，並非可採為有利其之論據。
  ㈢上訴人得請求被上訴人賠償之項目及金額：
　　按因故意或過失，不法侵害他人之權利者，負損害賠償責任
    。汽車、機車或其他非依軌道行駛之動力車輛，在使用中加
    損害於他人者，駕駛人應賠償因此所生之損害。不法侵害他
    人之身體或健康者，對於被害人因此喪失或減少勞動能力，
    或增加生活上之需要時，應負損害賠償責任。不法侵害他人
    之身體、健康、名譽、自由、信用、隱私、貞操，或不法侵
    害其他人格法益而情節重大者，被害人雖非財產上之損害，
    亦得請求賠償相當之金額；民法第184條第1項前段、第191
    條之2前段、第193條第1項、第195條第1項前段分別定有明
    文。本件被上訴人應就系爭車禍之發生，負過失責任，已如
    上述，則上訴人依上開規定請求被上訴人負損害賠償責任，
    洵屬有據。茲就上訴人得請求賠償之項目、金額及應否准許
    ，分述如下：
  1.醫療費：上訴人於原審主張其支出醫療費295,085元部分，
    並提出相關醫療費用單據為證；又於本院擴張請求21,502元
    ，合計316,587元（295,085元＋21,502＝316,587），已為兩
    造不爭執，核屬有據。
  2.其他增加生活上需要：
  ⑴醫療器材費：上訴人主張其因腰椎受傷，需購買背架、膠帶
    、坐墊等支出8,354元，有其所提出之統一發票為證，且為
    被上訴人不爭執（見本院卷第277頁），自屬有據。
  ⑵交通費：上訴人於原審主張其自雲林縣○○市赴臺中市○○醫院
    就診，搭乘火車往返車資324元，支出交通費5,184元，有火
    車票、○○醫院診斷證明書為證；並於本院擴張請求2,916元
    ，合計8,100元（5,184＋2,916＝8,100），亦為被上訴人不爭
    執（見本院卷第277頁），洵屬有據。
　⑶看護費：
　①上訴人主張其因系爭車禍受傷，於106年8月16日至同月23日
    、107年2月1日至同月15日住院治療，共計23日，及手術後
    需專人看護6個月，每日以2,000元計算，請求被上訴人賠償
    看護費406,000元等語；惟被上訴人僅對上訴人於住院期間
    之專人看護部分46,000元不爭執。
　②上訴人於系爭車禍受傷之前，係在自宅經營小吃餐飲店「○○
    」，有出貨單在卷可稽（見原審卷第123頁)，為被上訴人所
    不否認，且提出該「○○」營業之電腦網路資料在卷可憑（見
    同上卷第339-353頁），可見上訴人於106年8月10日發生系
    爭車禍前，確有經營○○小吃；惟車禍後已表明因車禍而先休
    息2個月，後雖偶有開店營業數日（有被上訴人提出之上訴
    人FB所載開店資訊可據）；然並非上訴人車禍後已痊癒親身
    經營小吃店之相片，可見上訴人所稱其發生車禍，後自106
    年8月11日起至107年1月30日止，僅有偶爾營業情形每月斷
    斷續續個位日數可數（見本院卷第398-397頁)，尚不足採為
    有利被上訴人之論據。況上訴人之母親羅林色美亦於本院作
    證稱：上訴人車禍後住院時小吃店沒開，她受傷很嚴重，常
    說骨頭很痛，我才去幫忙，上訴人妹妹也有去幫忙，都沒有
    拿薪水，上訴人難過時就沒有開店，不太能自己提東西，她
    會痛等語（見本院卷第364-368頁），足認上訴人因系爭傷
    害嚴重，確已影響工作能力，而不得不再住院治療。
　③嗣上訴人於107年2月2日至○○醫院進行腰椎第5節及薦椎第1節
    骨釘固定併融合手術之後，經醫囑其住院期間及出院（107
    年2月15日）之後均需專人看護照顧及休養6個月（見原審卷
    第121頁)。即依兩造不爭執事實之所示，○○醫院覆本院函
    文所載：依據外院106年8月16日之X光片及107年1月11日腰
    椎X光片，皆呈現第5腰椎椎骨骨折；另就羅女士（即上訴人
    ）主訴106年8月10日發生車禍，兩者有先後發生之因果關係
    (見本院卷第125頁)。可見上訴人之腰椎有因系爭車禍發生
    骨折現象。
　④再依兩造不爭執事實之所示，臺大雲林分院就上訴人之病歷
    及健保就診紀錄如衛生福利部中央健康保險署（下稱健保署
    ）之附件，可否判斷係自何時發生第5腰椎椎弓骨折併移位
    之時間等問題，覆本院函鑑定說明：（有關病情查復說明）
    依所檢附資料，最早可確定第5腰椎椎弓骨折併移位之X光片
    為【106年8月16日】所做之脊椎X光檢查，並說明：「羅小
    慧君於106年8月10日事故後有『第5腰椎椎弓骨折併移位』診
    斷。110年8月31日至本院職業醫學科門診接受鑑定，使用『
    美國醫學會永久障害評估指引第6版』」，依成大○○分院、○○
    醫院、○○醫院等醫療院所之過往就醫資料與本院門診鑑定時
    所呈現之臨床症狀及徵象，並將其工作經歷及時故時之年齡
    納入經計算可得其勞動能力減損之比例為27%」，有臺大雲
    林分院110年5月28日臺大雲分資字第1100003732號函(見本
    院卷第223頁)、同院110年9月7日臺大雲分資字第110100719
    0號函(見同上卷第225頁)附卷可稽。可見上訴人在車禍之前
    ，並無臺中榮總所稱「第5腰椎閉鎖性椎弓解離症屬臨床上
    常見之先天性骨未融合缺陷，屬慢性舊疾」情形；否則臺大
    雲林分院豈可能稱上訴人自106年8月10日事故後有『第5腰椎
    椎弓骨折併移位』診斷。況上訴人車禍之前如有慢性病，豈
    無至其他醫院門診就醫資料可參？
　⑤又被上訴人雖否認上訴人出院後無看護之必要；援引臺中榮
    總之鑑定結果（即參兩造不爭執事實之㈨所示）：1.依106年
    8月10日成大○○分院之X光判定上訴人病灶屬第5椎弓解離症
    ，屬受傷之前慢性損傷(如先天骨裂未癒合或慢性壓力所致
    ），非屬急性外傷所致，惟新致外傷外力可使其症狀惡化，
    顯現或加重其臨床症狀。2.106年8月16日至同月23日於洪揚
    醫院住院行外傷診療，屬急性外傷照護，住院期間需專人看
    護，出院後需再專人看護7日為宜；107年2月1日至同年月15
    日於○○醫院住院接受腰椎內固定手術，住院期間需專人看護
    ，出院後則否等情，有臺中榮總鑑定書在卷（見原審卷第25
    9、261頁），已誤會上訴人有第5腰椎閉鎖性椎弓解離症屬
    臨床上常見之先天性骨未融合缺陷，屬慢性舊疾，此次新致
    外力損傷使其症狀顯現或惡化，新舊傷占此次傷勢比例各50
    ％之情形；與前揭兩造不爭執之、所示之○○醫院、臺大雲
    林分院之說明於106年8月10日事故後有『第5腰椎椎弓骨折併
    移位』診斷有別；衡情上訴人應係因系爭車禍翻落機車而受
    有系爭傷害情形嚴重，則上訴人請求依○○醫院醫囑（需專人
    看護照顧及休養6個月），較合常理。則加計此6月休養專人
    看護費用，再依兩造不爭執看護費每日以2,000元計算，則
    上訴人請求被上訴人賠償其看護費，除原審核准之6萬元（3
    0×2000＝6萬，其中23日住院，7日出院看護）外，理應再加
    計173日（180-7＝173）即346,000元（173×2,000＝346,000）
    ，合計406,000元（60,000+346,000＝406,000），洵屬有據
    。
  3.喪失勞動能力之工作收入損失：
    上訴人主張其受傷後約2年無法工作，而其經營小吃店全年
    利潤依行政院主計總處統計資料所示為565,000元，2年喪失
    勞動能力期間合計損失金額為113萬元等語，查參酌上訴人
    於○○醫院手術住院治療期間15日（即107年2月1日起至同月1
    5日止）應認當然無法工作（於○○醫院住院期間106年8月16
    日至同月23日止，因在上開勞動力100%減少之期間內，故不
    重複計入），因此上訴人不能工作之期間，應為其車禍後住
    院及出院後6個月（即6個月23日，原審誤為1個月又15日）
    。至臺中榮總之鑑定雖認為系爭車禍後上訴人勞動能力100%
    減少之期間，為受有急性外傷後短期內（30日），自106年8
    月10日後30日內，曾建議靜養後再開始從事輕便工作，有前
    揭鑑定書在卷；惟其就靜養後何時再開始工作，並未說明，
    尚不足採。而○○醫院醫囑認上訴人出院後需專人看護且休養
    6個月，顧及上訴人腰薦椎脊椎滑脫症、第5腰椎閉鎖性骨折
    之脊椎傷勢嚴重，並非無因；又本院因認上訴人不能工作期
    間以行政院主計總處107年小吃店平均全年利潤565,000元作
    為計算上訴人所受工作收入損失（見原審卷第465至472頁）
    ，尚屬合理；依此，上訴人請求喪失勞動能力工作收入損失
    為318,595元（即565,000÷12＝47,083.3，元以下4捨5入；47
    ,083×6+47,083×23/30＝318,595）範圍內，核屬有據，逾上
    開範圍部分之請求，則屬無據。
　4.減少勞動能力損失：
　⑴上訴人主張：其因系爭車禍受有勞動能力減少69.21%之損害
    ，以109年每月基本工資23,800元，每年基本工資為285,600
    元計算，自其（00年0月00日出生）109年1月滿45歲時起計
    算至65歲止，減少之勞動能力依霍夫曼係數表扣除中間利息
    後，應為2,691,403元等語。查上訴人於106年9月11日起至1
    07年1月31日（即手術前）期間，其勞動能力減損約50%，10
    7年2月15日行腰椎內固定手術後，長期勞動力減少約5%，有
    臺中榮總109年3月4日中榮醫企字第1094200710號函檢送之
    鑑定書及109年6月15日中榮醫企字第1094201941號函檢送之
    補充鑑定書在卷可按（見原審卷第261、445至447頁），為
    兩造所不爭執。則依兩造同意就減少勞動能力損失部分，每
    月工作收入以23,800元計算（見兩造不爭執事實之㈧所示）
    ，則上訴人於手術前即106年9月11日起至107年1月31日之期
    間，因減少勞動能力所受之工作收入損失金額為55,533元[
    即23,800元×50%×（4個月又20日）＝55,533]。
　⑵又上訴人自107年2月行腰椎內固定手術後，雖臺中榮總鑑定
    報告認上訴人之勞動能力減少約5％（應自該次出院翌日107
    年2月16日起算）；惟依兩造不爭執之事實所示，臺大雲林
    分院曾覆函本院：「…依成大○○分院、○○醫院、○○醫院等醫
    療院所之過往就醫資料與本院門診鑑定時所呈現之臨床症狀
    及徵象，並將其工作經歷及時故時之年齡納入經計算可得其
    勞動能力減損之比例為27%」(見本院卷第225頁)；而臺大雲
    林分院之函文係綜合觀察上訴人之臨床症狀及徵象，並參酌
    前揭醫療院所就醫資料等為據，所為調整其勞動能力減損比
    例為27%，應較為接近真實而可採信。另上訴人係00年0月00
    日生，年滿65歲（即129年1月23日）再依霍夫曼式計算法扣
    除中間利息（首期給付不扣除中間利息）核計其金額為1,16
    2,216元[即285,600×0.27＝77112，77,112×14.00000000+(77
    ,112×0.0000000)×(15.00000000-00.00000000)=1,162,216.
    4。其中14.00000000為年別單利5%第21年霍夫曼累計係數，
    15.00000000為年別單利5%第22年霍夫曼累計係數，0.00000
    000為未滿一年部分折算年數之比例(341/365=0.00000000)
    。元以下4捨5入]。是上訴人因減少勞動能力（期間21年11
    月7日）所受工作收入損失金額，總計為1,217,749元（即55
    ,533＋1,162,216元＝1,217,749）。則上訴人主張本項之損失
    1,174,937元，在上開範圍內，洵屬有據。　　
  ⑶至被上訴人雖提出上訴人之FB截圖，陳稱上訴人經營之「○○
    」小吃店於其受傷後仍照常營業，認為其並無工作收入損失
    云云。查上訴人因系爭車禍致受有急性外傷，於受傷出院後
    應靜養休息6個月，已如前述，足認上訴人陳稱其受傷期間
    小吃店仍照常營業，乃由其母親、妹妹同在店內幫忙等語（
    見原審卷第152頁），上訴人之母亦於本院作證如上所述。
    是上訴人既因系爭傷害影響工作，而由其妹妹與母親協助開
    店，自不得僅因上訴人所經營之「○○」小吃店仍有營業收入
    ，即遽認其並無工作收入損失云云，被上訴人此抗辯，並不
    足採。
  5.精神慰撫金：按慰藉金之賠償須以人格權遭遇侵害，使精神
    上受有痛苦為必要，其核給之標準固與財產上損害之計算不
    同，然非不可斟酌雙方身分資力與加害程度，及其他各種情
    形核定相當之數額（最高法院51年度台上字第223號判決參
    照）。故慰撫金之金額是否相當，自應依實際加害情形與被
    害人所受之痛苦及雙方之身分、地位、經濟狀況等關係決定
    之。上訴人因系爭車禍而受有系爭傷害，因此住院2次並接
    受手術，手術後仍需門診追蹤，原本身體活動能力亦受限制
    ，其身體、精神受有痛苦，堪以認定。本院審酌上訴人為專
    科畢業、經營小吃店、已婚、育有兩名子女，因系爭車禍受
    傷程度及上訴人受傷後因治療多次往返醫院等不便，及系爭
    車禍對上訴人身心所造成之影響；被上訴人於原審已自承其
    為一般工廠作業員，每月薪資約3萬元，需扶養父母及兩名
    小孩（見原審卷第51、329頁），並參酌兩造之財產資力（
    見原審卷第135-145頁）暨兩造之身分、地位、經濟狀況、
    被上訴人上開加害情形等一切情狀，認上訴人請求（含擴張
    聲明）合計250萬元之精神慰撫金，尚嫌過高，應核減為25
    萬元，始為允當，逾此部分之請求，即屬無據。
  6.依上，上訴人就因系爭車禍所受起訴後得請求之損害金額為
    2,458,155元（即醫療費295,085＋看護費406,000＋醫療器材
    支出8,354＋交通費5,184＋喪失勞動能力之工作收入損失318,
    595＋減少勞動能力損失1,174,937＋精神慰撫金25萬＝2,458,1
    55）。又於本院擴張請求部分，合計24,418元（21,502+2,9
    16＝24,418），亦屬有據。
  ㈣按損害之發生或擴大，被害人與有過失者，法院得減輕賠償
    金額，或免除之；民法第217條第1項定有明文。此項規定之
    適用，目的在謀求加害人與被害人間之公平，倘受害人於事
    故之發生亦有過失時，由加害人負全部賠償責任，為免失諸
    過苛，是以賦與法院不待當事人之主張，減輕其賠償責任或
    免除之職權。換言之，基於過失相抵之責任減輕或免除，非
    僅為抗辯之一種，亦可使請求權全部或一部為之消滅，故裁
    判上得以職權斟酌之；又所謂被害人與有過失，只須其行為
    為損害之共同原因，且其過失行為並有助成損害之發生或擴
    大者，即屬相當（最高法院86年度台上字第1178號裁判參照
    ）。再按民法第217條規定之與有過失，係指非固有（非真
    正）意義之過失，並不以違反義務為前提，係行為人對自己
    利益之維護照顧有所疏懈，故又稱為對自己之過失。蓋因被
    害人在法律上並未負有不損害自己權益之義務，但其既因自
    己疏懈釀成損害，與有責任，依公平原則，應依其程度忍受
    減免賠償額之不利益，在於公平分配責任，即任何人應承擔
    因自己行為所生的不利益，不能將之轉嫁於他人身上。查，
    系爭車禍之發生是因被上訴人駕駛自用小客車，未注意車前
    狀況，隨時採取必要之安全措施，惟上訴人亦有駕駛普通重
    型機車，行經無號誌之系爭路口，左方車未暫停讓右方車先
    行之過失，且經本院認定兩造均應就系爭車禍之發生負過失
    之責任，已如前述。本件既經審酌被上訴人與上訴人之過失
    情節，認為應由上訴人負擔6成之過失責任，由被上訴人負
    擔4成之過失責任，自應依此比例減輕被上訴人應負之賠償
    責任，依此計算被上訴人應賠償之金額為993,029元[即（2,
    458,155＋24,418）×40%＝993,029]；其中經原審審酌部分983
    ,262元（2,458,155×40%＝983,262），扣除原審已准許部分1
    92,013元，被上訴人應再給付791,249元，另擴張聲明請求
    部分9,767元（24,418×40%＝9,767），核屬有據；逾上開範
    圍部分，均非有據，不應准許。
　㈤就兩造爭執事項之㈥部分，被上訴人雖抗辯上訴人於系爭車禍
    前，已患有第5椎弓解離症，屬受傷之前之慢性損傷，惟因
    系爭車禍外力使其症狀惡化，顯現或加重其臨床症狀，新舊
    傷占此次傷勢比例各50%云云，依臺中榮總鑑定書及補充鑑
    定書在卷為憑。惟查臺大雲林分院已鑑定說明（就上訴人之
    病歷及健保就診紀錄如健保署之附件，可否判斷係自何時發
    生第5腰椎椎弓骨折併移位之時間等問題）覆本院函，其依
    所檢附資料，最早可確定第5腰椎椎弓骨折併移位之X光片為
    106年8月16日所做之脊椎X光檢查，上訴人係於106年8月10
    日事故後始有「第5腰椎椎弓骨折併移位」診斷，顯然系爭
    傷害為系爭車禍創傷性所造成。可見上訴人車禍前，並無臺
    中榮總所述之「臨床上常見之先天性骨未融合缺陷，屬慢性
    舊疾」，況上訴人如有慢性舊疾，理應會有多次就醫門診情
    形，不致臺大雲林分院無法分辨而判斷為106年8月10日始有
    上開「第5腰椎椎弓骨折併移位」之診斷，且倘上訴人其前
    有此慢性舊疾，豈可能從事○○小吃之繁重事務，事後何須母
    親、妹妹來幫忙經營小吃店？因此應認臺大雲林分院之鑑定
    說明，較臺中榮總之鑑定更為正確。
  ㈥按給付無確定期限者，債務人於債權人得請求給付時，經其
    催告而未為給付，自受催告時起，負遲延責任，其經債權人
    起訴而送達訴狀者，與催告有同一之效力；遲延之債務，以
    支付金錢為標的者，債權人得請求依法定利率計算之遲延利
    息；應付利息之債務，其利率未經約定，亦無法律可據者，
    週年利率為百分之5；民法第229條第2項、第233條第1項前
    段、第203條分別定有明文。本件上訴人請求被上訴人賠償
    之前揭金額，並未定有給付之期限，則上訴人請求自起訴狀
    繕本送達被上訴人之翌日即108年6月21日（見原審附民卷第
    5頁）起至清償日止，按週年利率百分之5計算之遲延利息，
    並未逾上開規定之範圍，亦無不合，洵屬有據。另上訴人請
    求被上訴人給付前揭擴張請求核准之金額，並未定有給付之
    期限，則上訴人請求自被上訴人收受擴張請求之訴狀翌日（
    即110年10月21日，見本院卷第247頁）起至清償日止，按週
    年利率百分之5計算之遲延利息，於法亦屬有據。逾前揭部
    分，均屬無據，不應准許。
六、綜上所述，上訴人依據侵權行為之法律關係，請求被上訴人
    應再給付其791,249元及自108年6月21日起至清償日止，按
    週年利率百分之5計算之利息部分，即屬正當，應予准許；
    逾此範圍部分之請求，即非有據，不應准許。從而原審就上
    開應准許部分，為上訴人敗訴之判決，尚有未洽，上訴論旨
    指摘原判決此部分不當，求予廢棄改判，為有理由，爰由本
    院廢棄改判如主文第2項所示。至於上訴人之請求不應准許
    部分，除確定部分（如上訴人之更正減縮部分）外，原審為
    上訴人敗訴之判決，並駁回其假執行之聲請，經核並無不合
    ，上訴意旨指摘原判決此部分不當，求予廢棄改判，為無理
    由，應駁回其上訴。另上訴人於本院為擴張請求，其中就9,
    767元本息部分，為有理由，應予准許，爰判決如主文第3項
    所示，逾此部分之請求，則為無理由，應予駁回。　
七、本件事證已明，兩造其餘之攻擊或防禦方法及舉證，核與本
    判決之結果不生影響，爰毋庸逐一論列，附此敘明。
八、據上論結，本件上訴及擴張之訴均為一部有理由、一部無理
    由，依民事訴訟法第450條、第449條第1項、第79條，判決
    如主文。
中　　華　　民　　國　　111 　年　　8 　　月　　4 　　日
　　　　　　　　　  民事第四庭  審判長法  官  張世展

                                      法  官  黃佩韻

                                      法  官  莊俊華
上為正本係照原本作成。
上訴人如不服本判決，應於收受送達後20日內向本院提出上訴書
狀，其未表明上訴理由者，應於提出上訴後20日內向本院補提出
理由書狀（均須按他造當事人之人數附繕本）上訴時應提出委任
律師或具有律師資格之人之委任狀；委任有律師資格者，另應附
具律師資格證書及釋明委任人與受任人有民事訴訟法第466條之1
第1項但書或第2項（詳附註）所定關係之釋明文書影本。如委任
律師提起上訴者，應一併繳納上訴審裁判費。
被上訴人不得上訴。
中　　華　　民　　國　　111 　年　　8 　　月　　5 　　日

                                      書記官  楊宗倫
【附註】
民事訴訟法第466條之1：
⑴對於第二審判決上訴，上訴人應委任律師為訴訟代理人。但上
  訴人或其法定代理人具有律師資格者，不在此限。
⑵上訴人之配偶、三親等內之血親、二親等內之姻親，或上訴人
  為法人、中央或地方機關時，其所屬專任人員具有律師資格並
  經法院認為適當者，亦得為第三審訴訟代理人。
民事訴訟法第466條之2第1項：
上訴人無資力委任訴訟代理人者，得依訴訟救助之規定，聲請第
三審法院為之選任律師為其訴訟代理人。